ACORDAO-COMPLETO-2427819

ACÓRDÃO 5880/2021 ATA 10/2021 - SEGUNDA CÂMARA

VISTOS, relatados e discutidos estes autos de atos de pensão civil exarados pela Núcleo Estadual do Ministério da Saúde No Estado de Sergipe em favor de Rosa Maria Queiroz Gurgel, instituída por Hyder Bezerra Gurgel,
ACORDAM os Ministros do Tribunal de Contas da União, reunidos em Sessão da Segunda Câmara, diante das razões expostas pelo Relator, nos termos do art. 71, inciso III, da Constituição Federal; do art. 1º, inciso V, e do art. 39, inciso II, da Lei nº  8.443, de 16 de julho de 1992; do art. 1º, inciso VIII, do art. 259, inciso II, do art. 260, § 1º e § 2º, do Regimento Interno, e do art. 7º, § 4º da Instrução Normativa nº  78, de 21 de março de 2018:
9.1 reconhecer o registro tácito do ato de concessão da pensão civil instituído por Hyder Bezerra Gurgel em favor de Rosa Maria Queiroz Gurgel;
9.2 determinar à Núcleo Estadual do Ministério da Saúde No Estado de Sergipe, com fundamento no inciso I do art. 4º da Resolução nº  315, de 22 de abril de 2020, que:
9.2.1 no prazo de 15 (quinze) dias, contados da data do conhecimento do acórdão, dê ciência à interessada do inteiro teor desta deliberação, incluindo relatório e voto que a fundamentaram;
9.2.2 no prazo de 30 (trinta) dias, contados da data do conhecimento do acórdão, disponibilize a este Tribunal, por meio do Sistema e-Pessoal, comprovante das datas em que a interessada tiver tomado conhecimento deste acórdão, na forma do item 9.2.1, conforme o art. 21 da Instrução Normativa nº  78, de 2018;
9.3 determinar à Secretaria de Fiscalização de Integridade de Atos e Pagamentos de Pessoal e de Benefícios Sociais que:
9.3.1 dê início aos procedimentos destinados à revisão de ofício dos atos de concessão da pensão civil instituída por Hyder Bezerra Gurgel em favor de Rosa Maria Queiroz Gurgel, nos termos do subitem 9.2.1 do Acórdão 122/2021-TCU-Plenário, relatado pelo Ministro Walton Alencar Rodrigues;
9.3.2 monitore o cumprimento das determinações ora expedidas, representando ao Tribunal, em caso de irregularidades; e 
9.4 dar ciência deste Acórdão à Núcleo Estadual do Ministério da Saúde No Estado de Sergipe, informando-a de que o teor integral da deliberação poderá ser obtido no endereço eletrônico www.tcu.gov.br/acordaos.

PENSÃO CIVIL.

Segunda Câmara

Núcleo Estadual do Ministério da Saúde No Estado de Sergipe.

3. Interessados: Rosa Maria Queiroz Gurgel (CPF XXX.227.105-XX), beneficiária da pensão instituída por Hyder Bezerra Gurgel.

13.1. Ministros presentes: Bruno Dantas (Presidente), Augusto Nardes, Aroldo Cedraz e Raimundo Carreiro (Relator).
13.2. Ministros-Substitutos presentes: Marcos Bemquerer Costa e André Luís de Carvalho.

ACORDAO-COMPLETO-2516366

Acórdão 481/2022 - Plenário

RAIMUNDO CARREIRO

Adoto como parte do presente relatório a instrução de peça 6, aquiescido pelo dirigente da unidade à peça 7, em cumprimento do disposto no art. 1º, § 3º, da Lei nº 8.443, de 1992, verbis:
INTRODUÇÃO
1.	Trata-se de ato de concessão inicial de pensão civil de HYDER BEZERRA GURGEL, ex-servidor do Núcleo Estadual do Ministério da Saúde no Estado de Sergipe.
2.	O ato foi submetido, para fim de registro, à apreciação do Tribunal de Contas da União (TCU) , de acordo com o art. 71, inciso III, da Constituição Federal. O cadastramento e a disponibilização ao TCU ocorreram por intermédio do Sistema de Apreciação e Registro de Atos de Admissão e Concessões, na forma dos arts. 2º, caput e incisos I a VI, e 4º, caput, da Instrução Normativa - TCU 78/2018.
3.	Ao benefício pensional instituído pelo Sr. Hyder Bezerra Gurgel habilitou-se Rosa Maria Queiroz Gurgel (na condição de viúva) .
EXAME TÉCNICO
4. 	O exame do ato de aposentadoria do instituidor da pensão foi considerado prejudicado, por perda de objeto, ante o seu falecimento ocorrido em 09/03/2015 (TC Processo 020.406/2015-0) .
5. 	Identificou-se no ato da pensão a inclusão da rubrica judicial "DEC JUD. N TRANS JUG", no valor de R$ 326,84, referente ao PCCS (peça 2) .
6.	O recebimento da referida rubrica se originou em decisão judicial que reconheceu o direito dos servidores dos extintos INPS, INAMPS e IAPAS aos reajustes legais, referentes aos meses de fevereiro e outubro de 1988, incidentes sobre a parcela denominada "adiantamento do PCCS", os quais, à época própria, teriam sido indevidamente suprimidos sob o argumento, entre outros, de que a vantagem constituiria mera liberalidade ou empréstimo, não se confundindo com as verbas salariais ordinárias.
7.	A Lei 8.460/1992 permitiu a incorporação do PCCS à remuneração. Contudo, a Lei 11.355/2006, que instituiu nova estrutura remuneratória aos servidores integrantes da Carreira da Previdência, da Saúde e do Trabalho, dispôs que, aos optantes pela nova carreira, seria obrigatória renúncia à percepção de tal rubrica.
8.	De acordo com a jurisprudência do TCU, o pagamento do PCCS judicial deve ser absorvido pelos aumentos remuneratórios ocorridos na carreira dos servidores ao longo do tempo. Citam-se, nesse sentido, os Acórdãos 4967/2012-TCU e 1108/2014-TCU, ambos da Primeira Câmara e da relatoria do Ministro Walton Alencar Rodrigues) e Acórdãos 4054/2013-TCU e 1403/2014-TCU, ambos da Primeira Câmara e da lavra do Ministro Benjamin Zymler) . 
9.	Portanto, a inclusão de tal vantagem na base de cálculo dos proventos pensionais é indevida, o que faz com que o ato deste processo seja considerado ilegal.
CONCLUSÃO
10.	Em razão do exposto e tendo em vista as análises realizadas no ato de concessão de pensão civil de Rosa Maria Queiroz Gurgel, esta Unidade Técnica considera que o ato em tela deve receber a chancela de ilegalidade por esta Egrégia Corte, ante a inclusão da rubrica judicial PCCS no cálculo da pensão.
11.	Destaque-se que a análise deste processo levou em conta os dispositivos da Resolução TCU 315/2020, e que o ato concessório em favor de Rosa Maria Queiroz Gurgel completará cinco anos no TCU em 20/01/2021.
PROPOSTA DE ENCAMINHAMENTO
12.	Ante o exposto, com fundamento nos arts. 71, inciso III, da Constituição Federal, 1o, inciso V, e 39, inciso II, da Lei n. 8.443/1992 e 260, §§ 1o, 2º e 5ª, do Regimento Interno do Tribunal de Contas da União, propõe-se:
	a) considerar ILEGAL e recusar o registro do ato inicial de pensão civil em favor de Rosa Maria Queiroz Gurgel (CPF: XXX.227.105-XX) .
	b) dispensar o ressarcimento das quantias indevidamente recebidas de boa-fé, nos termos da Súmula TCU n. 106;
	c) determinar ao Núcleo Estadual do Ministério da Saúde no Estado de Sergipe, com fundamento no art. 4º, inciso I, da Resolução TCU 315/2020, adote medidas para que:
	c.1) no prazo de quinze dias, faça cessar os pagamentos decorrentes do ato impugnado por esta Corte, sob pena de responsabilidade solidária da autoridade administrativa omissa;
	c.2) no prazo de trinta dias, emita novo ato, livre da irregularidade apontada e o submeta ao TCU pelo Sistema e-Pessoal, nos termos dos arts. 262, § 2º, do Regimento Interno desta Corte e 19, § 3º, da Instrução Normativa TCU 78/2008; 
	c.3) dê ciência, no prazo de 15 (quinze) dias, do inteiro teor desta deliberação à interessada, alertando-a de que o efeito suspensivo proveniente da interposição de eventuais recursos junto ao TCU não a exime da devolução dos valores percebidos indevidamente após a respectiva notificação, caso esses não sejam providos; e
	c.4) encaminhar ao Tribunal, no prazo de 30 (trinta) dias contados da ciência da decisão, documento apto a comprovar que a interessada tomou conhecimento do acórdão.
O Ministério Público, à peça 8, manifestou-se a favor da proposta apresentada pela unidade técnica.
É o relatório.

não há

Procurador Rodrigo Medeiros de Lima.

CONCESSÃO DE PENSÃO CIVIL. PARCELA DENOMINADA "ADIANTAMENTO DO PCCS", A QUAL DEVERIA SER ABSORVIDA POR AUMENTOS REMUNATÓRIOS. DECISÃO JUDICIAL NÃO TRANSITADA EM JULGADO. ILEGALIDADE DO ATO. REGISTRO TÁCITO. REVISÃO DE OFÍCIO.

PENSÃO CIVIL (PCIV)

Secretaria de Fiscalização de Integridade de Atos e Pagamentos de Pessoal e de Benefícios Sociais (Sefip).

Atuo processo por força do art. 13 da Resolução nº  175, de 2005.
Em exame ato de concessão de pensão civil instituídas por Hyder Bezerra Gurgel, ex-servidor do Núcleo Estadual do Ministério da Saúde no Estado de Sergipe.
A beneficiária da pensão é Rosa Maria Queiroz Gurgel, viúva do ex-servidor. 
A unidade técnica registrou que o ato de aposentadoria do instituidor da pensão foi considerado prejudicado por perda de objeto, ante seu falecimento, em 9/3/2015.
Registrou também que há rubrica judicial, não transitada em julgado, no valor de R$ 326,84, referente a Plano de Cargos, Carreiras e Salários (PCCS) .
Na decisão judicial mencionada, foi reconhecido o direito dos servidores dos extintos INPS, Inamps e Iapas aos reajustes legais referentes aos meses de fevereiro e de outubro de 1988, incidentes sobre a parcela denominada "adiantamento do PCCS". Tais reajustes, haviam sido suprimidos indevidamente sob o argumento, entre outros, de que a vantagem constituiria mera liberalidade ou empréstimo, que não se confundiriam com verbas salariais ordinárias.
A Secretaria de Fiscalização de Pessoal (Sefip) evocou a jurisprudência do Tribunal para afirmar que o pagamento do PCCS judicial deveria ser absorvido por aumentos remuneratórios ocorridos na carreira dos servidores.
Concluiu indevida a vantagem na base de cálculo dos proventos pensionais. Por isso, propôs considerar ilegal e recusar o registro do ato inicial de pensão civil, além de dispensar o ressarcimento das quantias indevidamente recebidas de boa-fé e de fazer determinações.
Acolho as manifestações da Sefip, avalizadas pelo representante do Ministério Público. Sem embargo, faço algumas adequações quanto ao encaminhamento a ser proposto, à luz do extenso lapso temporal decorrido e das novas regras adotadas pelo TCU com relação aos atos de pessoal que ingressaram nesta Corte há mais de cinco anos e não obstante não haja proposição pela ilegalidade dos atos. 
Nesses casos, conforme decidido pelo Plenário, no Acórdão nº 122/2021, relator o Ministro Walton Alencar Rodrigues, o processo deve voltar à unidade técnica para que dê imediato início aos procedimentos destinados à revisão de ofício.
Por meio do mencionado acórdão, o Plenário, por unanimidade, entendeu que ocorre o registro tácito do ato de concessão de aposentadoria, de reforma ou de pensão após cinco anos de estes haverem sido submetidos ao TCU. Entretanto, entendeu também que é possível à Corte de Contas proceder à revisão de ofício daqueles que estiverem eivados de ilegalidade, em análise não exauriente, no prazo de 5 anos, com base no art. 54 da Lei nº  9.784, de 1999, em perfeita consonância com decisão proferida pelo Supremo Tribunal Federal (RE 363.553/RS) .
Desse modo, cabe reconhecer o registro tácito do ato e encaminhar o processo à Secretaria de Fiscalização de Integridade de Atos e Pagamentos de Pessoal e de Benefícios Sociais, que sucedeu à Secretaria de Fiscalização de Pessoal, para que tome as providências necessárias à revisão de ofício. 
Do exposto, VOTO por que seja aprovado o Acórdão que ora submeto a este Colegiado.
TCU, Sala das Sessões Ministro Luciano Brandão Alves de Souza, em 6 de abril de 2021.
RAIMUNDO CARREIRO 
Relator